【裁判字號】    95,訴,44
【裁判日期】    950501
【裁判案由】    土地所有權移轉登記
【裁判全文】
臺灣新竹地方法院民事判決                95年度訴字第44號
原      告  甲○○
                        巷56.
訴訟代理人  林晉宏律師
被      告  乙○○
                        巷50.
上列當事人間土地所有權移轉登記事件，本院於民國95年4月17
日辯論終結，判決如下：
    主  文
被告應將如附表所示之土地所有權移轉登記予原告。
訴訟費用由被告負擔。
    事實及理由
一原告甲○○起訴主張；其在被告乙○○所有之座落新竹縣竹北
  市○○段大眉小段471號土地（以下簡稱471號土地）上蓋有農
  舍一棟（門牌號碼為新竹縣竹北市大眉里34-7號，以下簡稱
  34-7號農舍），83年間，被告欲出售471號土地，希望將其上
  之農舍一併出售，因而與原告達成協議，以原告所有之新竹縣
  竹北市○○段大眉小段445號土地（以下簡稱445號土地）所有
  權移轉予原告，以換取上開34-7號農舍，並簽立有協議書（以
  下簡稱系爭協議書）在卷可參。嗣原告已履行上開協議書，但
  被告卻遲未將445號土地所有權移轉登記予原告，經數次催告
  履行未果，爰依據兩造所簽訂之協議書，請求原告履行契約並
  為如主文所示之聲明。
二被告乙○○則抗辯：其與原告為父子關係，早年同意其在471
  號土地上建築34-7號土地，嗣後為出售471號土地才與原告簽
  訂系爭協議。協議簽訂後，除原協議所約定之給付，原告另向
  被告多拿二十萬元要自行辦理445號土地所有權移轉登記手續
  ，被告將445號土地之移轉證件均交付原告，但過二個月後，
  原告稱無法辦理過戶而將證件歸還。協議書之簽訂是出於原告
  之脅迫所為，因原告未能辦理移轉登記手續，原告誤認協議書
  已失效，而未撤銷被脅迫之意思表示。十年來原告均未扶養被
  告，原告不得已必須抵押土地借錢，原告現已不願意將土地移
  轉予原告，除非原告出價購買，並聲請駁回原告之訴。
三兩造不爭執之事實：兩造為父子關係，原告在被告所有之471
  號土地上有34-7號農舍一棟，83年間兩造訂立系爭協議書，以
  原告所有之445號土地轉予原告，以換取34-7號農舍之處分權
  ，原告已將34-7號農舍交由被告處分，被告迄今未將445號土
  地所有權移轉登記予原告。
四本件之爭執要點
  (一)被告訂立協議書是否遭被告脅迫？苟確實出於脅迫，原告是
    否即免除協議書移轉445號土地之責？
  (二)被告是否已將445號土地所有權移轉登記之證件交付原告？
    如確實交付，但原告未辦理過戶而歸還證件，現是否仍可請
    求移轉？
  (三)兩造為父子關係，被告可否因原告未盡扶養之義務而拒絕履
    行系爭協議書約定之義務？
五法院之判斷
  (一)被告抗辯其簽訂協議書係遭原告脅迫，但並未提出任何證據
    以佐其說，故難採信。縱其確實遭被告脅迫，然按因被詐欺
    或被脅迫而為意思表示者，表意人得撤銷其意思表示，民法
    第92條第1項前段定有明文；前條之撤銷，應於發見詐欺或
    脅迫終止後，一年內為之。但自意思表示後，經過十年，不
    得撤銷，民法第93條亦訂有明文。依據上開法條所示，被告
    之意思縱遭脅迫，亦必須經過撤銷意思表示始能使原意思表
    示歸於無效，但被告自承並未就上開意思表示為撤銷。且撤
    銷意思表示必須在脅迫終止後一年，但意思表示後經過十年
    ，亦不准撤銷，上開協議書簽訂之時間為83年，迄今已超過
    10 年，亦已經過撤銷意思表示之除斥期間而不准撤銷。因
    此，被告抗辯其意思表示遭脅迫而拒絕履行系爭協議書之義
    務，為無理由，要無可取。
  (二)被告另抗辯其已將445號土地之移轉登記程序費用二十萬元
    及所需證件交付原告，是原告無法辦理過戶而返還被告云云
    。原告否認被告已將移轉所有權所需證件全部交付原告，主
    張因缺乏證件而向被告請求交付辦理移轉登記所需之證件時
    ，遭被告所拒。經查：被告抗辯其已將證件全部交付原告之
    事實，業經原告否認，而被告並未就此部分事實提出證據加
    以證明。且按在債權人遲延中，債務人僅就故意或重大過失
    ，負其責任，民法第237條訂有明文，縱被告確實曾經交付
    證件而原告遲延未辦理過受而受領之，則依據上開規定，亦
    僅是原告受領遲延，而減輕被告之責任，但並未免除被告之
    給付義務。因此，被告上開抗辯，亦非有理。
  (三)兩造為父子關係，雖依據民法第1114條第1項、第1117條規
    定，於為直系血親尊親屬之被告若無法維持生活時，為直系
    血親卑親屬之被告即有扶養之義務。姑不論被告是否已證明
    具備受扶養之條件，縱已具備受扶養之條件，惟扶養之義務
    與本件協議書間既非同時履行抗辯（參民法264條）之關係
    ，亦非同種類之給付（參民法第334條）亦無抵銷之關係。
    故原告縱有扶養義務存在，係被告得另訴請求之問題，亦非
    可據為拒絕本件履行系爭協議書之理由。
  (四)綜上所陳，兩造間既簽訂系爭協議書，被告有移轉445號土
    地所有權之義務，且被告抗辯之拒絕履行之理由於法均未相
    符，從而，原告依據系爭協議書請求原告移轉445號土地所
    有權，為有理由，應予准許。
六訴訟費用負擔之依據：民事訴訟法第78條。
中    華    民    國    95    年    5     月    1     日
以上正本係照原本作成。
如對本判決上訴，須於判決送達後20日內向本院提出上訴狀。
中    華    民    國    95    年    4     月    27    日
                                書記官  黎秀娟
┌─────────────────────────────────────────────────────────────┐
│附表：                                                                                                   95年度訴字第44號 │
├──┬──────────────────────────┬─┬────────────┬─────────┬──────┤
│編號│      土          地          坐          落        │地│    面            積    │                  │            │
│    ├───┬────┬────┬────┬───────┤  ├──┬──┬──────┤  權  利  範  圍  │備        考│
│    │縣  市│鄉鎮市區○   段   ○ ○  段 │ 地      號   │目│公頃│公畝│  平方公尺  │                  │            │
├──┼───┼────┼────┼────┼───────┼─┼──┼──┼──────┼─────────┼──────┤
│001 │新竹縣│ 竹北市 │大眉    │大眉    │    445       │田│    │    │   1,564    │ 全部             │            │
└──┴───┴────┴────┴────┴───────┴─┴──┴──┴──────┴─────────┴──────┘


司法院資訊處製作；財團法人民間司法改革基金會備份。
